最高法院刑事判決　　　　　　　　　　　　　　　九十三年度台上字第二四五八號
　　上　訴　人　甲○○
右上訴人因貪污案件，不服台灣高等法院台南分院中華民國九十三年三月三日第二審
判決（九十二年度上訴字第一○二○號，起訴案號：台灣台南地方法院檢察署九十二
年度偵字第四八○五號），提起上訴，本院判決如左：
    主  文
原判決撤銷，發回台灣高等法院台南分院。
    理  由
本件原判決認定：上訴人甲○○自民國八十九年一月間起至九十一年九月間止擔任台
灣台南監獄出納員，負責經管該監保管股週轉金、戒治所撥還零用金、收回員工薪津
、受刑人家屬寄存款、餿水款、受刑人保管金匯票、受刑人保管款、戒治費等業務，
為依據法令從事公務之人員，竟利用職務之便，基於概括之犯意，意圖為自己不法之
所有，自九十一年二月間起至九十一年九月五日止，連續侵占職務上經管持有之款項
，即保管股週轉款新台幣（下同）五萬一千九百六十六元、戒治所撥還零用金六萬五
千三百五十四元、餿水款三十五萬八千一百四十元、戒治費用二十二萬五千六百五十
四元（以上為公有財物，計七十萬一千一百十四元）；及押標金二萬元、預繳健保費
二萬四千一百六十元、受刑人家屬寄存款四萬五千元、受刑人保管金匯票二十萬七千
七百元、受刑人保管款十七萬六千六百元（以上為非公有財物，計四十七萬三千四百
六十元），合計為一百十七萬四千五百七十四元。嗣台灣台南監獄於九十一年九月六
日主動稽核帳目，發現上訴人所保管之款項短少，乃報請檢察官指揮偵查。上訴人於
偵查中自白犯罪，並繳回所侵占之財物等情。因而撤銷第一審判決，改判論處上訴人
連續依據法令從事公務之人員，侵占公有財物；又連續依據法令從事公務之人員，侵
占職務上持有之非公用（漏載「私有」二字）財物罪刑，固非無見。
惟查：(一)、由被告上訴或為被告之利益而上訴者，依刑事訴訟法第三百七十條規定，
除因第一審判決適用法條不當而撤銷之者，第二審法院不得諭知較重於第一審判決之
刑。上訴人被訴侵占職務上持有之非公用私有財物部分，第一審法院認定上訴人侵占
之金額為五十八萬九千零九十八元，並就此部分犯行量處有期徒刑三年。上訴人不服
第一審判決，為自己之利益提起第二審上訴（檢察官未上訴）。第二審法院審理結果
，認定上訴人所侵占之非公用私有財物（原判決載為非公有財物）僅四十七萬三千四
百六十元，並據為撤銷第一審判決之原因，其情節顯然已經較輕。於此情形，既非因
第一審判決適用法條不當而撤銷，即不得諭知較重於第一審判決之刑，乃原審就此部
分犯行竟撤銷改判有期徒刑三年二月，較重於第一審判決之刑，自屬違背法令。(二)、
貪污治罪條例第四條第一項第一款之侵占公有財物罪，與同條例第六條第一項第三款
之侵占職務上持有之非公用私有財物罪，均以公務員易持有為所有之不法意圖，而侵
占職務上持有之財物為構成要件，僅所侵占之財物屬於公有或私有，不同而已，倘基
於概括之犯意連續為之，仍有連續犯之適用。其情形與普通侵占、業務侵占，得成立
連續犯相似（本院六十七年九月十九日、六十七年度第十次刑事庭庭推總會議決議二
參照）。原判決以上訴人所犯「侵占公有財物」及「侵占職務上持有之非公用私有財
物」二罪，其犯罪構成要件不同，不能成立連續犯，亦有違誤。(三)、已受請求之事項
未予判決者，其判決當然違背法令，刑事訴訟法第三百七十九條第十二款定有明文。
本件依據檢察官起訴之事實，係認上訴人侵占公有財物七十四萬五千二百七十四元、
非公用私有財物五十八萬九千零九十八元，合計為一百三十三萬四千三百七十二元（
見偵字第四八○五號卷第十五頁背面）。原判決認定，上訴人僅侵占公有財物七十萬
一千一百十四元、非公用私有財物（原判決載為非公有財物）四十七萬三千四百六十
元，合計為一百十七萬四千五百七十四元，比起訴之事實，減少十五萬九千七百九十
八元。其減少部分，是否成立犯罪？原判決未予論斷，亦有已受請求之事項未予判決
之違法。以上或為上訴意旨指摘所及，或為本院得依職權調查之事項，應認原判決有
撤銷發回更審之原因。
據上論結，應依刑事訴訟法第三百九十七條、第四百零一條，判決如主文。
中　　　華　　　民　　　國　　九十三　　年　　　五　　　月　　 十三 　　日
                              最高法院刑事第八庭
                                  審判長法官  陳　炳　煌
                                        法官  陳　世　雄
                                        法官  吳　信　銘
                                        法官  徐　文　亮
                                        法官  林　永　茂
      右正本證明與原本無異
                                              書  記  官
中　　　華　　　民　　　國　　九十三　　年　　　五　　　月　　 十九 　　日
                                                                       Ｒ
